【裁判字號】    99,交聲,2209
【裁判日期】    990730
【裁判案由】    聲明異議
【裁判全文】
臺灣高雄地方法院交通事件裁定        99年度交聲字第2209號
原處分機關  交通部公路總局高雄區監理所旗山監理站
異  議  人
即受處分人  甲○○
上列受處分人因違反道路交通管理處罰條例案件，對於交通部公
路總局高雄區監理旗山監理站所於民國99年07月13日所為之處分
（原裁決書案號：旗監違字第裁85-N00000000號）聲明異議，本
院裁定如下：
    主  文
原處分撤銷。
甲○○汽車駕駛人，駕駛汽車經測試檢定酒精濃度超過規定標準
，應接受道路交通安全講習，且吊扣普通輕型機器腳踏車駕駛執
照拾貳個月。
    理  由
一、原處分意旨略以：異議人即受處分人邱榮商（下稱異議人）
    於民國97年11月10日16時45分許，騎乘車號ZFH-081 號輕型
    機車，行經高雄縣旗山鎮○○路86號前，經警查獲異議人酒
    後駕車，酒測值為每公升0.73毫克，而有「汽車駕駛人酒精
    濃度超過規定標準（每公升0.25至0.4 毫克）」之違規，依
    道路交通管理處罰條例第35條第1項第1款、第24條第1項第2
    款規定，裁處罰鍰45,000元，吊扣普通小型車駕駛執照24個
    月，並應參加道路交通安全講習等語。
二、異議意旨略以：異議人業經緩起訴處分確定並已依緩起訴處
    分繳交18,000元予國庫，並且服勞役80小時，原處分機關仍
    為異議人應繳納罰鍰45,000元之處分，顯然違法，請求撤銷
    原處分等語。
三、經查：
  (一)關於吊扣駕駛執照部分：
  1.按汽車駕駛人，駕駛汽車經測試檢定酒精濃度超過規定標準
    者，處15,000元以上60,000元以下罰鍰，並當場移置保管該
    汽車及吊扣其駕駛執照1 年；因而肇事致人受傷者，並吊扣
    其駕駛執照2 年；又汽車駕駛人，有第35條第1 項規定之情
    形，應接受道路交通安全講習，道路交通管理處罰條例第35
    條第1 項第1 款、第24條第1 項第2 款分別定有明文。經查
    ，本件異議人於上開時、地，酒後騎乘車號ZFH-081 號輕型
    機車，經警測得酒後吐氣所含酒精濃度達每公升0.73毫克，
    而有上開道路交通管理處罰條例第35條第1 項第1 款之違規
    事實，乃經警以高雄縣政府警察局97年11月11日高警交字第
    N00000000 號舉發違反道路交通管理事件通知單（下稱舉發
    通知單）當場舉發，移送原處分機關以交通部公路總局高雄
    區監理所旗山監理站於99年07月13日旗監違字第裁85-N0000
    0000號違反道路交通管理事件裁決書裁處罰鍰45,000元，吊
    扣普通小型車駕駛執照24個月，應參加道安講習等情，業據
    異議人自承在卷，並有上開裁決書及其送達證書、舉發通知
    單等件在卷足稽。次查，異議人並未領有普通輕型機車駕駛
    執照，而係領有普通小型車駕駛執照，有公路監理電子閘門
    證號查詢汽車駕駛人查詢結果1 紙在卷可憑，是此部分事實
    均堪認定。
  2.惟按道路交通管理處罰條例第68條曾於94年12月14日修正公
    布，並自95年03月01日開始施行。原條文規定：「汽車駕駛
    人，因違反本條例及道路交通安全規則之規定，受吊扣或吊
    銷駕駛執照處分時，吊扣或吊銷其持有各級車類之駕駛執照
    」，修正後改為：「汽車駕駛人，因違反本條例及道路交通
    安全規則之規定，受吊銷駕駛執照處分時，吊銷其持有各級
    車類之駕駛執照」。觀其提案修正理由「原條文將違法或違
    規駕駛人所持有各級車類之駕駛執照一併吊扣或吊銷失之過
    酷，影響人民工作及生活甚鉅，爰修正之」，此業據立法院
    公報第94卷第70期院會紀錄記載明確。顯見依現行道路交通
    管理處罰條例規定，不得吊扣駕駛人所持有他級駕駛執照，
    亦即於為吊扣駕駛人駕駛執照之處分時，僅得吊扣駕駛人違
    規時所駕駛該級車類之駕駛執照，以限制其繼續駕駛該級車
    類行駛道路之權利，若駕駛人並無該級車類之駕駛執照，即
    無從執行吊扣駕駛執照之處分，而僅係應否依道路交通管理
    處罰條例第22條第1 項規定處罰駕駛人之問題。次按行政行
    為，採取之方法所造成之損害不得與欲達成目的之利益顯失
    均衡，行政程序法第7 條第3 款定有明文。又依道路交通安
    全規則第61條第1 項第4 款規定，汽車駕駛人取得高一級車
    類之駕駛資格者，應換發駕駛執照，並准其駕駛較低級車類
    之車輛，已領有小型車駕駛執照者，得駕駛輕型機器腳踏車
    。查本件異議人既係駕駛輕型機車違規，若其普通小型車駕
    駛執照因而遭吊扣，將造成異議人不能駕駛普通小型車之結
    果，則原處分機關採取吊扣異議人普通小型車駕駛執照，以
    達成限制其駕駛輕型機車之目的，所造成損害已與欲達成目
    的之利益顯失均衡。
  3.從而，本件異議人於前述違規之際所駕駛者既為輕型機車，
    故依法所受處分內容應僅為限制其駕駛輕型機車之權利，原
    處分機關遽以吊扣異議人所持有之普通小型車駕駛執照，此
    舉顯然不當剝奪異議人駕駛普通小型車之權利，對異議人權
    益侵害甚鉅，亦與現行道路交通管理處罰條例第68條規定有
    悖，容有違誤。
  4.是原處分機關僅得裁處吊扣輕型機車駕駛執照，不得吊扣普
    通小型車駕駛執照。至道路交通主管機關對於汽車駕駛執照
    之管理，因採取一照原則，未發給駕駛人較低等級之駕駛執
    照，惟行為人依法既應諭知吊扣輕型機車駕駛執照，尚不能
    因受處分人現實上僅持有普通小型車駕駛執照，即違背法律
    規定諭知免罰。此主管機關仍可利用電腦資料處理或在汽車
    駕照註記或其他方式，吊扣行為人輕型機車駕駛執照，執行
    層面應可妥適克服，尚難逕謂無法執行，而諭知不罰（參照
    臺灣高等法院暨所屬法院98年法律座談會刑事類提案第20號
    決議意旨）。
  5.另按，道路交通管理處罰條例第35條第1 項第1 款所稱「駕
    駛汽車經測試檢定有酒精濃度超過規定標準之情形，因而肇
    事致人受傷者，吊扣其駕駛執照2 年」係以行為人飲酒後駕
    車之行為，造成他人受傷為必要。本件異議人飲酒駕車後，
    並未因此使他人受傷，業據異議人自陳在卷，且有臺灣高雄
    地方法院檢察署檢察官97年度偵字第33954 號緩起訴處分書
    附卷可參。本件異議人上開交通違規行為，既無「因而肇事
    致人受傷」之情形，原處分機關僅依舉發通知單之記載而裁
    處吊扣異議人駕駛執照24個月，於法未合，應依道路交通管
    理處罰條例第35條第1項第1款及違反道路交通管理事件統一
    裁罰基準表之規定，裁處異議人吊扣輕型機車駕駛執照12個
    月。
 (二)關於罰鍰部分：
  1.按汽車（依道路交通管理處罰條例第3 條第8 款規定，包括
    機器腳踏車即機車）駕駛人，駕駛汽車經測試檢定，酒精濃
    度超過規定標準者，處15,000元以上60,000元以下罰鍰，並
    當場移置保管其車輛及吊扣其駕駛執照1 年，道路交通管理
    處罰條例第35條第1 項第1 款固定有明文。惟按一行為同時
    觸犯刑事法律及違反行政法上義務規定者，依刑事法律處罰
    之，但其行為應處以其他種類行政罰或得沒入之物而未經法
    院宣告沒收者，亦得裁處之；前項行為如經不起訴處分或為
    無罪、免訴、不受理、不付審理之裁判確定者，得依違反行
    政法上義務規定裁處之，行政罰法第26條定有明文。此乃明
    定對於人民違反公法上義務之行為，除因處罰之性質與種類
    不同，必須採用不同方法而為併合處罰，以達行政目的所必
    要者外，不得重複處罰之原則，以落實大法官釋字第503 號
    解釋揭示「一行為不得重複處罰」之現代民主法治國家之基
    本原則，依其立法理由所載：「一行為同時觸犯刑事法律及
    違反行政法上義務規定時，由於刑罰與行政罰同屬對不法行
    為之制裁，而刑罰之懲罰作用較強，故依刑事法律處罰，即
    足資警惕時，實無為一事二罰再處行政罰之必要。且刑事法
    律處罰，由法院依法定程序為之，較符合正當法律程序，應
    予優先適用。但罰鍰以外之沒入或其他種類行政罰，因兼具
    維護公共秩序之作用，為達行政目的，行政機關仍得併與裁
    處」。是以，倘汽車駕駛人以單一酒後駕駛汽車行為，經測
    試酒精濃度超過規定標準，而同時涉有刑法第185 條之3 公
    共危險罪嫌時，道路交通管理處罰機關除有行政罰法第26條
    第1 項但書得處以其他種類行政罰者之情形，而得裁處其他
    種類行政罰外，關於罰鍰部分，應依行政罰法26條第1 項前
    段及道路交通管理處罰條例第10條規定移送地方法院檢察署
    處理。
  2.另按，檢察官依刑事訴訟法第253 條之1 規定所為之緩起訴
    處分，不論是向公益團體繳納捐款或提供勞務，均係課予受
    處分人為一定之負擔；其命受處分人為金錢給付部分，並得
    為民事強制執行名義，受處分人因緩起訴處分而剝奪其財產
    權，主觀上此一金錢給付義務具有強制性、懲罰性，性質上
    已與罰金無異；而向公益團體、地方自治團體或社區提供義
    務勞務部分，雖非刑法所設之刑罰種類，但此種勞動刑仍屬
    對受處分人自由權利之剝奪，猶如刑事處罰中之拘役等自由
    刑（強制於一定時間內為義務勞務而無法自由選擇行動、工
    作），效果無異於刑事懲罰。是以緩起訴處分所為，不論是
    金錢給付、勞務提供，雖均不屬「刑罰」性質，但實質上均
    係對受處分人的制裁，並造成受處分人名譽、自由、財產等
    權利不利的影響；況且緩起訴僅為「暫時之不起訴」，如受
    處分人不能履行緩起訴所附加之負擔，檢察官仍應撤銷緩起
    訴，並依法訴追。是以受處分人經由履行緩起訴處分所附條
    件，即得免遭檢察官啟動聲請簡易判決處刑或起訴程序，顯
    具有替代刑罰之效果，廣義而言，應屬「實質刑事法律處罰
    」，而有行政罰法第26條第1 項一事不二罰規定之適用。雖
    法務部曾函釋認為行政罰法第26條第2 項所稱不起訴處分，
    係包括緩起訴處分在內，然緩起訴處分雖使受處分人免於刑
    事訴追，而與不起訴處分具有相同之效果，惟刑事訴訟法第
    253 條之1 第1 項係91年2 月8 日增訂，行政罰法則於94年
    2 月5 日公布，制定在後之行政罰法第26條第2 項僅臚列不
    起訴處分或無罪、免訴、不受理、不付審理之裁判確定者，
    而未將緩起訴處分納入，應係立法者有意排除，而非法律漏
    洞。且緩起訴處分既非不能證明受處分人之犯罪事實，且有
    支付一定金額或提供義務勞務之實質處罰，自與行政罰法第
    26條第2 項列舉之不起訴處分等情形迥然有別，是仍無從遽
    為比擬而為相同之處置。否則，刑事被告經法院循審判程序
    判處罰金或得以易科罰金之拘役或有期徒刑，均得援用行政
    罰法第26條第1 項之規定，免於處以行政秩序罰之雙重不利
    益；至於藉由緩起訴處分而節省司法資源者，在基於實質懲
    罰目的而其財產權、自由權遭受剝奪之餘，卻仍需繳納一定
    金額之行政罰鍰，其結果勢必降低受處分人（即刑事被告）
    接受緩起訴處分之意願，造成反噬緩起訴處分替代繁複刑事
    審判程序之制度性機能。行政罰法第26條第2 項既未將緩起
    訴處分列舉其中，本於例外規定從嚴解釋之法理，自不能將
    條文中不起訴處分之範圍，擴及於性質顯不相同之緩起訴處
    分。
  3.又異議人上開酒後駕車之行為，其刑事公共危險之犯罪，業
    經臺灣高雄地方法院檢察署檢察官以97年度偵字第33954 號
    為緩起訴處分1 年確定，並已履行緩起訴處分所附給付更生
    保護會高雄分會18,000元及提供80小時義務勞務並接受法治
    教育之條件。惟原處分機關仍裁處異議人45,000元之罰鍰，
    並吊扣駕駛執照24個月及施以道安講習等情，有舉發通知單
    、旗監違字第裁85-N00000000號裁決書、上開緩起訴處分書
    及臺灣高等法院被告前案紀錄表等卷可稽。異議人違反道路
    交通管理處罰條例第35條第1 項之情節雖甚明確，惟異議人
    上開酒後駕車之行為，係屬同時觸犯刑事法律及違反行政法
    上義務規定之行為，且前經緩起訴處分確定，異議人並已給
    付18,000元及履行完畢80小時之義務勞務、接受法治教育，
    依前揭說明，應可認已產生實質刑罰之效果。揆諸行政罰法
    第26條規定，原處分機關對異議人上開酒後駕車之違規行為
    為裁罰時，除其行為應處以「其他種類行政罰」，即吊扣駕
    駛執照、道路交通安全講習，仍得予以裁處外，自不得就該
    同一違規事實再處以「罰鍰」，原處分再予裁處異議人罰鍰
    45,000元，自難謂適法。
  4.至於94年12月28日修正公布，95年7 月1 日施行之道路交通
    管理處罰條例第35條第8 項雖規定：「前項汽車駕駛人，經
    裁判確定處以罰金低於本條例第92條第3 項所定最低罰鍰基
    準規定者，應依本條例裁決繳納不足最低罰鍰之部分。」；
    又依違反道路交通管理事件統一裁罰基準及處理細則第2 條
    所定「違反道路交通管理事件統一裁罰基準表」，汽車駕駛
    人駕駛機車，飲酒後其吐氣所含酒精成份超過每公升0.73毫
    克以上，應處最低罰鍰45,000元。然檢察官為緩起訴處分並
    命捐款者，其給付緩起訴處分金解釋上亦屬道路交通管理處
    罰條例第35條第8 項所規定之罰金，監理機關雖不得再為行
    政裁罰，惟若駕駛人所支付之緩起訴處分金，未達道路交通
    管理處罰條例所規定最低罰鍰基準規定者，依該條例第35條
    第8 項之規定，仍須繳納不足最低罰鍰之部分。本件檢察官
    為緩起訴處分所附負擔，除上揭18,000元之處分金以外，復
    同時命異議人服義務勞務80小時並接受法治教育1 次；其罰
    金雖與行政裁罰之45,000元有不足最低罰鍰27,000元之部分
    ，惟其命異議人提供義務勞務部分，雖非繳納金錢，但依刑
    法第41條第2 項規定，得易科罰金者，得以提供社會勞動6
    小時折算1 日，可知提供義務勞務並非毫無付出，且是否以
    提供義務勞務之方式，作為對異議人諭知緩起訴處分所為之
    負擔，檢察官可依情狀考量，是命服義務勞務並無違反比例
    原則，或鼓勵民眾喝酒過量駕車之虞，義務勞務既與道路交
    通管理處罰條例第35條第8 項所定經裁判確定處以罰金之性
    質迴異，無從比擬。是本件既非單純命給付金錢，無比較基
    準，自無適用該規定補繳差額之可能與問題，附此敘明。
  (三)關於施以道路安全講習部分：
    原處分機關裁處異議人應參加道路安全講習部分，係為達成
    遏止酒後駕車之不法行為，維護道路交通用路權人之安全法
    益等行政目的所必要之罰鍰以外之其他種類行政罰，依行政
    罰法第26條第1 項但書之規定，原處分機關仍得裁處，並未
    違反「一事不二罰」之規定，故此部分之裁處並無違誤。
四、綜上所述，本件異議人領有普通小型車駕駛執照，卻於飲酒
    後駕駛輕型機車之行為，違反道路交通管理處罰條例第35條
    第1 項第1 款，依同條例第24條第1 項第2 款及違反道路交
    通管理事件統一裁罰基準表之規定，應裁處吊扣普通輕型機
    車駕駛執照12個月及應參加道路交通安全講習。原處分主文
    既有漏未載明所吊扣駕駛執照種類名稱之瑕疵，是異議人就
    吊扣駕駛執照24個月部分聲明異議，非無理由。又道路交通
    管理處罰條例第87條第1 項規定：「受處分人不服第8 條主
    管機關所為之處罰，得於接到裁決書之翌日起20日內，向管
    轄地方法院聲明異議。」此條文中所謂之「處罰」，應指包
    括對受處分人裁處之違規事實是否正當，及裁罰所引用之法
    條是否適當而言，蓋此二者有不可分離之關係，即聲明異議
    應以交通違規行為為標的，非以處罰項目為範圍。是本件異
    議人酒後駕車只有一個交通違規行為，雖異議人僅就處罰項
    目中之罰鍰部分提起異議，其餘部分（吊扣駕駛駕照及應參
    加道路交通安全講習部分）並未提及，惟違規之事實同一，
    本院自得針對原處分適用法條是否正確一併為審酌，附此敘
    明。從而，原處分機關裁罰異議人罰鍰45,000元之處分顯有
    不當，自應將原處分全部撤銷，另為妥適裁定如主文第2 項
    所示。
據上論斷，應依道路交通案件處理法第20條前段，道路交通管理
處罰條例第35條第1 項第1 款、第24條第1項第2款，裁定如主文
。
中    華    民    國    99    年    7     月    30    日
                  交通法庭  法  官  吳進寶
以上正本證明與原本無異。
如不服本裁定，應於送達後5日內，向本院提出抗告狀。
中    華    民    國    99    年    7     月    30    日
                            書記官  謝宗霖

司法院資訊處製作；財團法人民間司法改革基金會備份。
